【裁判字號】    97,消債更,856
【裁判日期】    981222
【裁判案由】    更生事件
【裁判全文】
臺灣士林地方法院民事裁定           97年度消債更字第856號
債  務  人  甲○○○○○○
代  理  人  邵良正律師
上列當事人因聲請更生事件，本院裁定如下：
    主  文
聲請駁回。
聲請費用由債務人負擔。
    理  由
一、按聲請更生不合程式或不備其他要件者，除有得補正情形外
    ，法院應以裁定駁回之。又債務人對於金融機構因消費借貸
    、自用住宅借款、信用卡或現金卡契約而負債務，在聲請更
    生或清算前，應提出債權人清冊，以書面向最大債權金融機
    構請求協商債務清償方案並表明共同協商之意旨；自債務人
    提出協商請求之翌日起逾30日不開始協商，或自開始協商之
    翌日起逾90日協商不成立，債務人得逕向法院聲請更生或清
    算，消費者債務清理條例（下稱消債條例）第8 條、第151
    條第1 項、第153 條固分別定有明文。然參酌消債條例第15
    1 條第1 項之立法意旨，無非認債務人對於金融機構因前開
    原因所負欠債務，其法律關係較為單純明確，金融機構並已
    訂有債務協商機制，如能協商成立，債務人不需依消債條例
    聲請更生或清算，可疏減法院負擔，有效分配司法資源，並
    使債務人得自主解決其債務，爰就此部分採行協商前置主義
    。又消債條例第151 條第2 項之立法意旨略以：為協商之必
    要，債務人之財產、收入、業務及信用狀況，宜使債權人明
    瞭，參照稅捐稽徵法有關納稅義務人授權、電腦處理個人資
    料保護法有關當事人書面同意等規定，明定債務人請求協商
    時，視為同意或授權受請求之金融機構得向稅捐或其他機關
    、團體（例如：地政機關、聯合徵信中心等）查詢之，爰設
    第2 項。且消債條例第153 條立法意旨略為：為使受理協商
    之金融機構調閱債務人之財產、收入、業務及信用狀況，及
    參與協商之金融機構得及時取得資訊，並使債權人、債務人
    雙方得充分溝通，爰修正本條所定期間。從而，對於金融機
    構因消費借貸、自用住宅借款、信用卡或現金卡契約而負債
    務之債務人，聲請更生或清算前，除形式上應以書面向最大
    債權金融機構請求協商債務清償方案並表明共同協商之意旨
    外，基於謀求自身經濟生活更生之目的，當以主動積極誠實
    之態度，提供足夠資訊，並配合銀行進行各項程序，俾利債
    權人及時取得資訊、雙方充分溝通而能在特定期間內達協商
    之目的。又消債條例第153 條之立法目的乃為免協商程序之
    延滯影響債務人清理債務，債權人如遲不開始協商，或債務
    清償方案遲未能協商成立，應許債務人逕向法院聲請更生或
    清算，以儘速清理債務，早日重建經濟生活。是以，債務人
    提出協商請求，倘最大債權銀行為使協商前置程序順利並快
    速進行，擬定相關所需文件通知債務人補正，並欲與債務人
    進行、聯繫協商程序之相關事宜，然債務人無正當理由不予
    補正或未與債權銀行聯繫，故意致前置協商不成立或延滯協
    商程序，自屬有違誠實信用原則，難認債務人已踐行消債條
    例第151 條第1 項之協商程序，更不得執此可歸責於己之事
    由，以脫法方式逕援引同條例第153 條前段規定主張最大債
    權銀行逾30日不開始協商，逕向法院聲請更生或清算，合先
    敘明。
二、本件債務人向本院聲請更生，主張伊有不能清償債務情事，
    於民國97年7 月10日已以書面向最大債權金融機構之中國信
    託商業銀行股份有限公司（下稱中信銀行）請求共同協商債
    務清償方案，惟中信銀行逾30日未開始協商，故應認協商不
    成立。且伊無擔保或無優先權之債務總額未逾新臺幣 (下同
    )1200 萬元，復未經法院裁定開始清算程序或宣告破產，為
    此聲請更生云云。
三、經查，債務人主張其對於金融機構因消費借貸、自用住宅借
    款、信用卡或現金卡契約而負債務，並曾以書面向最大債權
    金融機構即豐銀行請求共同協商債務清償方案乙節，固據
    其提出財團法人金融聯合徵信中心當事人綜合信用報告之協
    商前置專用債權人清冊（見本院卷第9 至13頁），存證信函
    及回執（見本院卷第14至17頁）等為證，自屬有據。惟經本
    院依職權向中信銀行查詢未開始協商原因，經該行回覆稱：
    其於97年7 月接獲債務人辦理前置協商申請資料，惟因申請
    文件不符規定，經寄送補件通知函，債務人仍未備齊申請文
    件，亦未曾主動來電確認協商事宜，其未能聯繫債務人，故
    以退件結案等情，有陳報狀暨債清日誌維護紀錄（見本院卷
    第176 至178 頁）附卷為憑。嗣本院在98年3 月20日函請債
    務人與中信銀行再次主動進行前置協商程序，經中信銀行主
    動聯繫債務人，債務人仍表明一切委託律師處理更生程序，
    無意願配合辦理前置協商，亦有中信銀行98年4 月14日債清
    日誌維護紀錄在卷可稽（見本院卷第182 頁）。是以，債務
    人無正當理由不予補正適當文件，亦不與中信銀行聯繫，復
    表明無辦理前置協商程序之意願，導致前置協商程序未能開
    始，自屬有違誠實信用原則，難謂無可歸責於己之事由，依
    前揭法條規定及說明，自不得依消債條例第153 條之規定，
    逕向法院聲請更生。準此，債務人聲請更生未符消債條例第
    151 條第1 項規定要件，其聲請於法自有未合，且屬無從補
    正，應駁回其更生聲請。債務人宜本最大善意，於備齊應有
    文件後，再向中信銀行申請協商。如確因實質協商條件未能
    合致，始再行依法向本院聲請更生，附此敘明。
四、爰裁定如主文。
中    華    民    國    98    年    12    月    22    日
                  民事第二庭  法      官  絲鈺雲
上為正本係照原本作成。
如不服本裁定，應於裁定送達後10日內，以書狀向本院提出抗告
，並繳納抗告費新臺幣1千元。
中    華    民    國    98    年    12    月    22    日
                              書  記  官  朱亮彰

司法院資訊處製作；財團法人民間司法改革基金會備份。
